臺灣高等法院刑事判決　　　　　　　　94年度交上訴字第82號
上　訴　人
即　被　告　乙○○
上列上訴人因公共危險等案件，不服臺灣桃園地方法院93年度交
訴字第95號，中華民國94年4月7日第一審判決（起訴案號：臺灣
桃園地方法院檢察署93年度調偵字第222號），提起上訴，本院
判決如下：
    主  文
上訴駁回。
    事  實
一、乙○○係以駕駛營業小客車載客為業之計程車司機，為從事
    業務之人。民國（下同）91年12月27日晚間，乙○○駕駛車
    牌號碼395－LK號營業小客車，沿桃園縣桃園市○○路往桃
    園市方向行駛，於同日晚間7時55分許，先將車暫停在劃有
    分向限制線之萬壽路桃園農工學校後方路旁，本應注意汽車
    起步前應顯示方向燈，注意前後左右有無車輛，並應讓行進
    中之車輛優先通行，又在劃有分向限制線之路段不得迴車，
    且依當時天候陰，夜間有照明，路面乾燥、無缺陷，道路無
    障礙，視距良好之情形下，亦無不能注意之情事，竟於起步
    時，疏未注意先顯示方向燈，以提醒後方車輛注意，及未注
    意其車身左側有無其他直行車輛而讓該直行車先行，即貿然
    自上開暫停之路旁起步並同時在該劃有分向限制線之馬路直
    接左轉欲迴車至對向車道，適有甲○○騎乘車牌號碼YLG －
    595號重型機車，同向行駛於乙○○前開汽車左後方之外側
    慢車道內，見乙○○所駕駛前開汽車突然起步逕向左方迴車
    ，致閃避不及，其機車左前車頭處擦撞乙○○前開汽車之左
    後側車身，甲○○因此人車倒地，受有左膝頓挫傷、手肘頓
    挫傷之傷害。乙○○明知甲○○因機車與其汽車擦撞致人車
    倒地，並因此而受有傷害，竟未下車察看，反而加速迴轉至
    對向車道往龜山方向逃逸，嗣因有駕駛人莊志遠適亦行駛於
    前開肇事路段之對向車道，而目擊車禍發生經過，見乙○○
    迴轉至其前方車道逃逸即自後追趕，至山鶯路時因塞車而追
    上乙○○所駕上開車輛，並拍打該車右後車窗，向乙○○表
    示「你有撞到人」，乙○○搖下車窗回稱「係機車自己來撞
    伊，不是伊撞他的」等語後即加速離去，莊志遠即迅速記下
    乙○○前開汽車車牌號碼後再回到事故地點將該肇車車輛號
    牌提供予甲○○，甲○○乃報警處理而循線查獲乙○○。嗣
    甲○○車禍後仍感腳傷疼痛，遂於同年月30日，至行政院衛
    生署台南醫院就醫而查出因該車禍另受有左膝挫傷瘀血（0.
    5×3公分）及（2×5公分）、擦傷（0.5×1公分）（0.5 ×
    9公分）及（0.5×8公分）左小腿後側擦傷（3×5公分）、
    右前膝擦傷（1×1公分）、疑似前十字帶部分受損等傷害
    。92年1月23日再至台南醫院就診而診斷出其左膝前十字
    帶部份確實斷裂，關節內血腫，並行內視鏡修補術治療，術
    後膝支架固定。
二、案經甲○○訴由桃園縣政府警察局桃園分局移送臺灣桃園地
    方法院檢察署檢察官偵查起訴。
      理  由
一、訊據上訴人即被告乙○○坦承當晚曾將車暫停在劃有分向限
    制線之萬壽路桃園農工學校後方路旁及於起步時直接左轉迴
    車等情不諱，但矢口否認本件車禍全屬其過失及有肇事逃逸
    之犯行，辯稱：當時伊計程車起步有打方向燈並注意後面並
    無來車後始起步左轉，當時伊在該處左轉迴車，雖有過失，
    然被害人騎機車速度太快，時速大約一百多公里，才自己煞
    車不及撞到伊計程車，他也有過失，又本件車禍係被害人的
    機車撞到伊計程車而肇事，伊當時認為自己並無過失，所以
    ，不予理會而駕車離開，亦難令伊負肇事逃逸之刑責云云。
二、惟查：
　(一)過失傷害部分：
  1.前揭被告駕駛計程車在路旁起步時，並未注意顯示方向燈及
    後面有無來車，讓行進中之車輛優先通過，復未注意肇事路
    段係劃有分向限制線，依規定不得迴車，即貿然自路旁起步
    並直接左轉迴車欲至對向車道，致使當時同向行駛於被告計
    程車左後方之外側慢車道內之被害人甲○○所騎乘車牌號碼
    YLG－595號之重型機車，突然見狀閃避不及，其機車左前車
    頭處擦撞被告計程車之左後側車身，而人車倒地，受有左膝
    頓挫傷、手肘頓挫傷之傷害之事實，業據被害人即證人甲○
    ○先後於原審及本院中結證綦詳，並有道路交通事故調查報
    告表、事故現場及車損照片共6幀等在卷可資佐證。又被告
    於本院中亦不諱言當晚其計程車自在該劃有分向限制線之萬
    壽路桃園農工學校後方路旁起步後即直接違規左轉迴車無誤
    ，再被害人甲○○確因本件交通事故而受有如事實欄所載之
    傷害，亦有聖保祿醫院診斷證明書1份、行政院衛生署台南
    醫院診斷證明書2份在卷可憑，並經其本人於原審及本院結
    證在卷。
  2.被害人甲○○當時騎車時速大約四、五十公里，迭據其於原
    審及本院中結證在卷，而依上開道路交通事故調查報告表記
    載該肇事路段之速度限制為時速五十公里，則被害人甲○○
    當時速度顯然並未超速，又一般機車時速，眾所週知，鮮少
    有人超過一百公里，而被告復無法舉證證明被害人當時時速
    確為一百多公里，是被告空言辯稱被害人當時速度大約時速
    一百多公里，顯然與常情不符而不足採。再被害人當時係同
    向行駛於被告計程車左後方之外側慢車道內，時速僅四、五
    十公里，且參以當時二車相擦撞之部位，係被害人機車左前
    車頭處擦撞到被告計程車之左後側車身，以及被告明知二車
    相擦撞，竟不予停車而駕車逃逸等情以觀，足見被告當時其
    計程車起步時，顯然疏未注意顯示方向燈，並注意前後左右
    有無車輛，讓行進中之車輛優先通行，即貿然自上開暫停之
    路旁起步並同時直接左轉欲迴車至對向車道甚明，否則，被
    告起步時，果真有顯示方向燈及注意車輛左後方有無來車，
    衡情以被害人當時係同向行駛於被告計程車左後方之外側慢
    車道內，時速僅四、五十公之情形，被害人見到被告之警示
    ，應可避免撞到在前之被告計程車，尤其，被告計程車係向
    車行承租而來，果真此次肇事，被告並無過失而全係被害人
    車速過失所致，則被告豈可能不停車與被害人理論或等待警
    方到場釐清責任以便向被害人求償之理。被告辯稱：當時伊
    計程車起步有打方向燈並注意後面並無來車後始起步左轉，
    又當時被害人騎機車速度太快，時速大約一百多公里，自己
    超速，也有過失一節，顯係卸責之詞，殊不足採。
  3.按汽車起步前應顯示方向燈，注意前後左右有無車輛，並應
    讓行進中之車輛優先通行；又在劃有分向限制線之路段不得
    迴車，此為道路交通安全規則第89條第1項第6款及第106 條
    第2款所分別明定。被告為領有駕駛執照之駕駛人，對於前
    開規定自應知之甚明，其駕車行駛自應注意上述道路交通安
    全之規定，且肇事當時之天候陰，夜間有照明，路面狀況為
    乾燥、無缺陷亦無障礙物，且視距良好之情形下，亦無不能
    注意之情事，此有道路交通事故調查報告表在卷可按，被告
    竟疏未注意前開規定，未顯示方向燈及注意後方有無來車，
    讓行進中之車輛先行，即貿然自路旁起步，且在劃有分向限
    制線禁止迴車之路段向左迴車而擦撞被害人騎乘之機車肇事
    ，其對本件車禍之發生，自有過失甚明。公訴人漏未論及
    被告亦有疏未注意車輛起步前應顯示方向燈，並應讓行進中
    之車輛先行之違誤，應予敘明。又被害人確因本件車禍而受
    有如事實欄所載之傷害，被告之過失行為與被害人受傷之結
    果間，顯有相當因果關係，其此部分過失傷害犯行，洵堪認
    定。
　(二)駕車肇事致人傷而逃逸部分：
  1.右揭被告肇事逃逸犯行，業據被害人即證人甲○○於原審中
    結證綦詳，核與證人莊志遠於原審中證述：當時我看到機車
    車頭與計程車左後方處發生碰撞，碰撞後加油往龜山方逃逸
    ，當時計程車迴轉逃逸方向與我同方向，我看到該車禍情形
    ，就追該計程車，該車逃至山鶯路時讓我追到，我向計程車
    拍門時，計程車司機回應是機車碰撞我後又加油駛離，當時
    我馬上記下該車車號395－LK，計程車，黃色；我是聽到碰
    的一聲，計程車就迴轉，迴轉到我的前方，往前行要逃逸，
    我就追上去，在山鶯路口有塞車，我追到他，我就拍一下車
    子右後方車門，被告當時有搖下車窗，我跟他說你有撞到人
    ，被告用台語回我說是他撞我的，又不是我撞他的，後來被
    告就加速逃逸了，我記下車牌報警等語相符。即被告於本院
    亦坦承當時二車相撞後，並未停車，繼續左轉迴車至對向車
    離去，嗣證人莊志遠追上其計程車，並拍打該車右後車窗，
    向其表示「你有撞到人」，其搖下車窗回稱「係機車自己來
    撞伊，不是伊撞他的」後即加速離去等情不諱，足見被告確
    有肇事逃逸無訛。
  2.被告雖辯稱：本件車禍係被害人的機車撞到伊計程車而肇事
    ，伊當時認為並自己無過失，所以，才不予理會而駕車離開
    ，應難令伊負肇事逃逸之刑責云云。惟查，本件車禍結果雖
    係被害人之機車左前車頭處擦撞到被告計程車之左後側車身
    ，但該車禍原因，全係由於被告過失所致，被害人並無過失
    ，已詳如前述。況刑法第185之4之肇事逃逸罪，係在處罰駕
    駛動力交通工具者，於肇事致人死傷後逃逸之行為，俾促使
    駕駛人於肇事後能對被害人即時救護，以減少死傷，是該罪
    之成立祇以行為人有駕駛動力交通工具肇事，致人死傷而逃
    逸之事實為已足，至行為人之肇事有否過失，則非所問，故
    縱然被告所辯屬實，亦難辭肇事逃逸之罪責。被告此部分犯
    行，亦堪認定。
二、卷附道路交通事故調查報告表、聖保祿醫院診斷證明書、行
    政院衛生署台南醫院診斷證明書，雖均係審判外之書面陳述
    ，但該等文書分別係公務員職務上或係從事業務之人於業務
    上所製作之紀錄文書或證明文書，且無顯有不可信之情況，
    依刑事訴訟法第159條之4第1、2款規定，自得作為證據。
三、查被告乙○○係以駕駛營業小客車載客為業之計程車司機，
    為從事業務之人。核其所為，係犯刑法第284條第2項前段之
    業務過失傷害罪及同法第185之4之駕車肇事逃逸罪，其所犯
    二罪，犯意各別，行為互殊，應分論併罰。原審因而適用刑
    法第284條第2項前段、第185條之4、第51條第5款，罰金罰
    鍰提高標準條例第1條前段，審酌被告駕車肇事之過失程度
    ，對於被害人所造成之傷害，及其駕車肇事後致人受傷仍執
    意逃逸，視他人生命如草芥，惡性非輕，且犯後迄未與被害
    人達成和解，漠視被害人之求償，飾詞狡辯否認犯行，未見
    悔意，犯後態度不佳等一切情狀，量處業務過失傷害罪有期
    徒刑6月，肇事逃逸罪有期徒刑1年，並定其應執行刑為有期
    徒刑1年5月，認事用法，均無違誤，量刑亦稱適當，被告上
    訴，否認有觸犯肇事逃逸罪及認過失傷害部分被害人亦與有
    過失，並指摘原判決量刑過重，請求減輕其刑，均為無理由
    ，應予駁回。
據上論斷，應依刑事訴訟法第368條，判決如主文。
本案經檢察官田炳麟到庭執行職務。
中　　華　　民　　國　　94　　年　　8　　月　　26　　日
　　　　　　　　   刑事第13庭   審判長法　官  劉景星
　　　　　　　　　　　　　　　　　    法　官  陳志洋
　　　　　　　 　 　　　　　　　　　　法　官  李春地
以上正本證明與原本無異。
肇事逃逸部分如不服本判決，應於收受送達後十日內向本院提出
上訴書狀，其未敘述上訴之理由者並得於提起上訴後十日內向本
院補提理由書（均須按他造當事人之人數附繕本）。
業務過失傷害部分不得上訴。
                                      書記官  吳鎮鑫
中　　華　　民　　國　　94　　年　　8 　　月　　26　　日
附錄：本案論罪科刑法條全文
刑法第284條：
因過失傷害人者，處六月以下有期徒刑、拘役或五百元以下罰金
，致重傷者，處一年以下有期徒刑、拘役或五百元以下罰金。
從事業務之人，因業務上之過失傷害人者，處一年以下有期徒刑
、拘役或一千元以下罰金，致重傷者，處三年以下有期徒刑、拘
役或二千元以下罰金。
刑法第185條之4：
駕駛動力交通工具肇事，致人死傷而逃逸者，處六月以上五年以
下有期徒刑。
